---
title: "Curso básico R studio - Clase 4"
author: "Stephanie Hereira Pacheco"
output:
  pdf_document:
    toc: true
    toc_depth: 2
  html_document: default
editor_options: 
  markdown: 
    wrap: sentence
---

\

## Manipulación de datos con Rbase

\

## Filtrado y obtención de subconjuntos

En los capítulos anteriores ya vimos algunos ejemplos de subconjuntos y filtrados, retomaremos algunos de estos y también veremos unos nuevos.
Para ejemplificar mejor esta parte, de nuevo trabajaremos con el dataset de **ToothGrowth** y utilizaré la función **head()** para ver solo las 6 primeras filas:

```{r}
data("ToothGrowth")
```

## 1. Seleccionando columnas

```{r}
head(ToothGrowth[1:2])
head(ToothGrowth[-3])
head(ToothGrowth[c("dose", "len")])
head(ToothGrowth[-1:-2,1:2])
```

\

## 2. Filtrando filas

Tradicionalmente indexando podemos filtrar nuestra tabla usando:

```{r}
head(ToothGrowth[-1:-2,])
head(ToothGrowth[which(ToothGrowth$supp == "VC"),])
ind<-ToothGrowth$len>27
ind2<- ToothGrowth$sup=="OJ"
head(ToothGrowth[ind,])
head(ToothGrowth[ind2,])
```

Un detalle importante en los **dataframes** son la inserción de los llamados *"NA"* que son datos que no han sido introducidos por error o porque no se tienen los datos.
En algunos análisis estos tipos de datos no son deseados porque pueden generar ruido por lo que se sugiere identificarlos, omitirlos y/o eliminarlos.
Veamos un ejemplo:

```{r}
promedio_clases<- data.frame(clase=c("M", "M", "M", "B", "B", "B"),
                             notas=c(7,8,9, 10, 9, NA))
mean(promedio_clases$notas)
```

\
Una opción que tenemos es colocar el argumento **na.rm=TRUE** para que nos ignore los NA's la función:

```{r}
mean(promedio_clases$notas, na.rm=TRUE)

```

\
Pero si queremos identificar cuales son los datos que nos dan NA y filtrarlos usamos la función *is.na()*:

```{r}
is.na(promedio_clases$notas)
```

\
Indexando podemos remover estos **NA**:

```{r}
promedio_clases[!is.na(promedio_clases$notas),]
```

\
También R tiene una función que nos hace más fácil esto:

```{r}
na.omit(promedio_clases)
```

### Filtrando con *subset()*

Hay una función en R básico que nos permite obtener subconjuntos o filtrar las filas de nuestras tablas de manera más intuitiva.
Usaremos de nuevo la data de *ToothGrowth*:

```{r}
head(subset(ToothGrowth, dose=="0.5"))
subset(ToothGrowth, dose=="0.5" & supp =="OJ" & len >10)
```

\

## 3. Creando una nueva columna

Para crear una nueva columna de una *dataframe* podemos utilizar varios métodos:\
- El primero sería declarar una variable nueva de la dataframe y de ahí indicarle que se desea como nueva columna en el dataframe utilizando el *"\$"*. Creemos una data como la anterior de las notas:

```{r}
promedio_notas<- data.frame(estudiante = c("E1", "E2", "E3","E1", "E2", "E3"),
                            clase=c("M", "M", "M", "B", "B", "B"),
                             notas=c(7,8,9, 10, 9, 8))

promedio_notas$ponderacion <- c(0.7,0.7,0.7, 0.3,0.3,0.3)

promedio_notas
```

\
- También podemos usar las funciones *within()* y *transform():*\

```{r}
promedio_notas<-within(promedio_notas,  nota_ponderada <- notas*ponderacion) 

promedio_notas<-transform(promedio_notas,  nota_ponderada = notas*ponderacion) 

promedio_notas
```

##  *aggregate()* : Resumiendo los datos 

Con la función *aggregate()* podemos resumir nuestros datos, por ejemplo:\

```{r}
aggregate(notas ~ clase, data = promedio_notas, mean)

aggregate(notas ~ estudiante, data = promedio_notas, median)

aggregate(notas ~ clase+estudiante, data = promedio_notas, sum)
```

##  Renombrando columnas y datos 

Para renombrar columnas podemo sólo reescribir el nuevo nombre por el viejo, por ejemplo:\

```{r}
colnames(promedio_notas)
colnames(promedio_notas)[2] <- "curso"
colnames(promedio_notas)
```

También si queremos cambiar todos los nombres de las columnas (no lo correré pero dejaré el ejemplo):

```{r, eval=FALSE}
names(promedio_notas) <- c("a", "b", "c", "d")
```

## Renombrando valores en una columna:

```{r}
promedio_notas$curso <- ifelse(promedio_notas$curso == "M", "Matemáticas", "Biología")   
promedio_notas$curso 
```

## *cbind() y rbind()*

*cbind()* y *rbind()* son funciones que nos permiten combinar y juntar vectores, matrices y tablas.

"c" es para juntar por columnas (horizontalmente, una al lado de otra) y "r" para combinar combinar por filas (verticalmente, una abajo de otra).

Ejemplos:

cbind:

```{r}
correcion_nota<- c(10,9,8,8,9,10)
cbind(promedio_notas, correcion_nota)
cbind(promedio_notas, promedio_notas)
```

rbind:

```{r, eval=FALSE}
notas_fisica<- data.frame(estudiante = c("E1", "E2", "E3"),
                            curso=c("F", "F", "F", "F", "F", "F"),
                             notas=c(7, 9, 8))
rbind(promedio_notas, notas_fisica)
```

Error in rbind(deparse.level, ...) : numbers of columns of arguments do not match\
Vemos este error es debido a que tanto para hacer el cbind o el rbind se necesitan tener las mismas dimensiones entre objetos (tablas, vectores y matrices).
Y en el caso del rbind, deben tener el mismo nombre de columnas (colnames).
En este caso quería agregar unas filas abajo en esta tabla pero nos faltó la columna de ponderación, probemos de nuevo:
\

```{r}
notas_fisica<- data.frame(estudiante = c("E1", "E2", "E3"),
                            curso=c("Fisica", "Fisica", "Fisica"),
                             notas=c(7, 9, 8),
                            ponderacion = c(0.1, 0.1, 0.1), 
                          nota_ponderada= c(10, 9, 8))
rbind(promedio_notas, notas_fisica)
```

\

## Uniendo tablas con *merge()*

Con la funcion *merge()* podemos unir dos *dataframes* con nombres de columnas y filas comunes:

```{r}
x <- data.frame(k1 = c(1,3,3,4,5), k2 = c("a1","a2","a3","a4","a5"), data = 1:5)
y <- data.frame(k3 = c(2,2,6,4,5), k2 = c("a1","a2","a3","a4","a5"), data = 1:5)

merge(x, y, by = "k2") 
merge(x, y, by = c("k2", "data"), all = TRUE) 
```

Vimos como se pueden unir tablas con columnas en común estas pueden ser una o más y preferiblemente que tengan nombres diferentes las columnas que no se van a unir.

## Ordenando tablas por un criterio o columna

Podemos ordenar nuestra tabla con uno o más criterios:

```{r}
promedio_notas <- promedio_notas[order(promedio_notas$notas, decreasing = TRUE),]
promedio_notas
```

```{r}
promedio_notas <- promedio_notas[order(promedio_notas$notas, promedio_notas$ponderacion),]
promedio_notas
```

## Funciones adicionales de agregación 

para calcular fácilmente los promedos o sumas de todas las columnas y las filas usamos rowMeans(), colMeans(), rowSums() y colSums().

```{r}
examen <- data.frame("q1" = c(1, 0, 0, 0, 0),
                     "q2" = c(1, 0, 1, 1, 0),
                     "q3" = c(1, 0, 1, 0, 0),
                     "q4" = c(1, 1, 1, 1, 1),
                     "q5" = c(1, 0, 0, 1, 1))

```

```{r}
rowMeans(examen)
colMeans(examen)
```

```{r}
rowSums(examen)
colSums(examen)
```

\

También si queremos saber cuántas columnas y filas tienen nuestros datos además de *dim()* y *str()* podemos usar:

```{r}
nrow(examen)
ncol(examen)
```

\newpage

## Ejemplo aplicado[^1]

[^1]: <https://bookdown.org/ndphillips/YaRrr/test-your-r-might-pirates-and-superheroes.html>

Las siguientes dos tablas muestran los resultados de dos encuestas hechas a 10 personas.
En la primera encuesta preguntaron su género y su edad.
Y en la segunda preguntaron su superhéroe favorito y cantidad de tatuajes que tenía.

```{r}
primera<- data.frame(Nombre= c("Astrid", "Lea", "Sarina", "Remon", "Letizia", 
                               "Babice", "Jonas", "Wendy", "Nivedithia", "Gioia"),
                     Sexo= c("F", "F", "F", "M", "F", "F", "M", "F", "F", "F"),
                     Edad= c(30,25,25,29,22,22,35,19,32,21))
segunda<- data.frame(Nombre= c("Astrid", "Lea", "Sarina", "Remon", "Letizia", 
                               "Babice", "Jonas", "Wendy", "Nivedithia", "Gioia"),
                     Superhéroe= c("Batman", "Superman", "Batman", "Spiderman", "Batman", 
                                   "Antman", "Batman", "Superman", "Maggot", "Superman"),
                     Tatuajes= c(11,15,12,5,65,3,9,13,900,0))
knitr::kable(primera); knitr::kable(segunda)
```

Para hacer:

1.  Combina las dos tablas en una sola y completa las siguientes asignaciones.

2.  ¿Cuál es la edad media de las mujeres y hombres por separado?

3.  ¿Cuál fue el número más alto de tatuajes en un hombre?

4.  ¿Cuál es el porcentaje de personas debajo de 32 años que son mujeres?

5.  Agrega una nueva columna a a la data llamada `tatuajes.por.año` que muestre cuántos tatuajes por año se ha hecho cada persona por cada año en su vida.

6.  ¿Cuál persona tiene el mayor número de tatuajes por año?

7.  ¿Cuáles son los nombres de las mujeres a las que su superheroe favorito es superman?

8.  ¿Cuál es la mediana del número de tatuajes de cad apersona que está por encima de los 20 años y que su personaje favorito es Batman?\

### Resolviendo

1.  Combina las dos tablas en una sola y completa las siguientes asignaciones.\

```{r}
encuestas<- merge(primera, segunda, by = "Nombre")
```

\
2.
¿Cuál es la edad media de las mujeres y hombres por separado?
cómo podemos hacer esto?
\

```{r}
aggregate(Edad ~ Sexo, data = encuestas, mean)
```

\
3.
¿Cuál fue el número más alto de tatuajes en un hombre?
\

```{r}
males<- subset(encuestas, Sexo=="M")
max(males$Tatuajes)
```

\
4.
¿Cuál es el porcentaje de mujeres debajo de 32 años?
\

```{r}
fem<- subset(encuestas, Sexo=="F")
fem_32<- fem[fem$Edad<32,]

(nrow(fem_32)/nrow(fem))*100
```

\
5.
Agrega una nueva columna a a la data llamada `tatuajes.por.año` que muestre cuántos tatuajes por año se ha hecho cada persona por cada año en su vida.
\

```{r}
encuestas$tatuajes.por.año<- encuestas$Tatuajes/encuestas$Edad
encuestas$tatuajes.por.año
```

\
6.
¿Cuál persona tiene el mayor número de tatuajes por año?
\

```{r}
mayor_tatuaje<-which.max(encuestas$tatuajes.por.año)
encuestas[mayor_tatuaje,]
```

\
7.
¿Cuáles son los nombres de las mujeres a las que su superheroe favorito es superman?
\

```{r}
sup<-fem[fem$Superhéroe=="Superman",]
sup$Nombre
```

\
8.
¿Cuál es la mediana del número de tatuajes de cada persona que está por encima de los 20 años y que su personaje favorito es superman?
\

```{r}
ocho<- subset(encuestas, Edad>20 & Superhéroe =="Batman")
median(ocho$Tatuajes)
```
