---
title: "Respuestas — Ejercicio Clase 6"
author: "Ph D. Stephanie Hereira-Pacheco"
date: "`r Sys.Date()`"
format:
  html:
    toc: true
    toc-title: "Contenido"
    theme: cosmo
    embed-resources: true
execute:
  echo: true
  warning: false
  message: false
---

```{r setup, include=FALSE}
library(ggplot2)
data(mtcars)
mtcars$cyl <- factor(mtcars$cyl)
```

Dataset: **`mtcars`** — características de 32 automóviles (1973–74).
Variables usadas: `mpg` (millas/galón), `wt` (peso en miles de libras), `hp` (caballos de fuerza), `cyl` (cilindros: 4, 6 u 8).

---

## 1. Barplot con R base

```{r, fig.align='center', fig.width=5, fig.height=4}
mtcars$cyl <- factor(mtcars$cyl)
counts <- table(mtcars$cyl)
barplot(counts,
        main  = "Número de autos por cilindros",
        xlab  = "Cilindros", ylab = "Frecuencia",
        col   = c("lightblue", "lightgreen", "lightsalmon"),
        names.arg = c("4 cil.", "6 cil.", "8 cil."))
```

---

## 2. Boxplot con R base

```{r, fig.align='center', fig.width=5, fig.height=4}
boxplot(mpg ~ cyl, data = mtcars,
        main = "Consumo por número de cilindros",
        xlab = "Cilindros", ylab = "Millas por galón (mpg)",
        col  = c("lightblue", "lightgreen", "lightsalmon"))
```

Los autos con 4 cilindros tienen mayor rendimiento (más mpg); los de 8 cilindros consumen más.

---

## 3. Diagrama de dispersión con `ggplot2`

```{r, fig.align='center', fig.width=5.5, fig.height=4}
ggplot(mtcars, aes(x = wt, y = mpg, color = cyl)) +
  geom_point(size = 2)
```

---

## 4. Agregar títulos con `labs()`

```{r, fig.align='center', fig.width=5.5, fig.height=4}
ggplot(mtcars, aes(x = wt, y = mpg, color = cyl)) +
  geom_point(size = 2) +
  labs(title = "Peso vs consumo de combustible",
       x     = "Peso (miles de libras)",
       y     = "Millas por galón",
       color = "Cilindros")
```

---

## 5. Tema y paleta de colores

```{r, fig.align='center', fig.width=5.5, fig.height=4}
ggplot(mtcars, aes(x = wt, y = mpg, color = cyl)) +
  geom_point(size = 2) +
  labs(title = "Peso vs consumo de combustible",
       x     = "Peso (miles de libras)",
       y     = "Millas por galón",
       color = "Cilindros") +
  theme_classic() +
  scale_color_brewer(palette = "Set1")
```

---

## 6. Gráfica de barras con `geom_bar()`

```{r, fig.align='center', fig.width=5, fig.height=4}
ggplot(mtcars, aes(x = cyl, fill = cyl)) +
  geom_bar() +
  labs(title = "Número de autos por cilindros",
       x = "Cilindros", y = "Frecuencia") +
  theme_classic() +
  theme(legend.position = "none")
```

---

## 7. Dispersión con `facet_wrap()`

```{r, fig.align='center', fig.width=7.5, fig.height=3.5}
ggplot(mtcars, aes(x = hp, y = mpg, color = cyl)) +
  geom_point(size = 2) +
  facet_wrap(~ cyl, labeller = label_both) +
  labs(title = "Caballos de fuerza vs consumo por grupo de cilindros",
       x = "Caballos de fuerza (hp)", y = "Millas por galón (mpg)") +
  theme_bw() +
  theme(legend.position = "none")
```

`facet_wrap(~ cyl)` genera un panel separado para cada grupo de cilindros.

---

## 8. Guardar con `ggsave()`

```{r, eval=FALSE}
p <- ggplot(mtcars, aes(x = hp, y = mpg, color = cyl)) +
  geom_point(size = 2) +
  facet_wrap(~ cyl, labeller = label_both) +
  theme_bw() +
  theme(legend.position = "none")

ggsave(filename = "ejercicio_mtcars.png",
       plot     = p,
       width    = 7.5,
       height   = 3.5,
       dpi      = 300)
```

El archivo se guarda en el directorio de trabajo con resolución de 300 dpi.
