---
title: "R básico para ciencia de datos - Clase 5"
author: "Ph D. Stephanie Hereira-Pacheco"
institute: "Universidad Autónoma de Tlaxcala"
date: "`r Sys.Date()`"
format:
  revealjs:
    theme: [simple, copenhagen.scss]
    slide-number: true
    footer: "R básico para ciencia de datos · UAT 2026"
    transition: none
    background-transition: none
    embed-resources: true
    center: false
execute:
  echo: true
  warning: false
  message: false
---

## Manipulación de datos con *tidyverse* — Clase 5

- ¿Qué es el *tidyverse*?
- El *pipe* `|>`
- `select()` — seleccionar columnas
- `filter()` — filtrar filas
- `mutate()` — crear o modificar columnas
- `group_by()` + `summarise()` — resumir por grupos
- `arrange()` — ordenar
- Unir tablas con *joins*
- `pivot_longer()` y `pivot_wider()`
- Ejemplo aplicado

---

## ¿Qué es el *tidyverse*?

Un conjunto de paquetes de R diseñados para trabajar juntos, con una sintaxis consistente e intuitiva.

```{r}
library(tidyverse)
```

::: {style="text-align: center;"}
| Paquete | Para qué sirve |
|:---:|:---|
| `dplyr` | Manipular tablas |
| `tidyr` | Reorganizar la estructura de tablas |
| `readr` | Importar datos |
| `ggplot2` | Visualización |
:::

---

## Datos *tidy*

Una tabla está en formato ***tidy*** cuando:

- Cada **fila** = una observación
- Cada **columna** = una variable

::: {.callout-note}
Este formato es el que esperan casi todas las funciones del *tidyverse* y de `ggplot2`.
:::

---

## El *pipe*: `|>`

El *pipe* pasa el resultado de la izquierda como primer argumento de la función de la derecha:

```{r}
16 |> sqrt()
16 |> sqrt() |> log2()
```

::: {.callout-tip}
Atajo de teclado: **Ctrl + Shift + M** (Windows) · **Cmd + Shift + M** (Mac).

El pipe nativo de R es `|>` — también verás `%>%` del paquete `magrittr`, funcionan igual.
:::

---

## Por qué el *pipe* es útil

Sin *pipe* — hay que leer de adentro hacia afuera:

```{r, eval=FALSE}
head(subset(ToothGrowth, supp == "OJ"), 4)
```

Con *pipe* — se lee de izquierda a derecha:

```{r}
ToothGrowth |> subset(supp == "OJ") |> head(4)
```

---

## Por qué el *pipe* es útil: con `dplyr`

Con las funciones de `dplyr` se vuelve aún más natural:

```{r}
ToothGrowth |> filter(supp == "OJ") |> head(4)
```

::: {.callout-note}
A partir de aquí usaremos `dplyr` — las funciones reemplazan las operaciones de R base pero son más legibles y consistentes.
:::

---

## `select()`: seleccionar columnas

```{r}
ToothGrowth |> select(len, dose) |> head(4)
```

Excluir una columna:

```{r}
ToothGrowth |> select(-supp) |> head(4)
```

---

## `filter()`: filtrar filas

```{r}
ToothGrowth |> filter(supp == "OJ") |> head(4)
```

Varias condiciones:

```{r}
ToothGrowth |> filter(supp == "OJ", len > 20) |> head(4)
```

---

## `filter()`: filtrar `NA`

```{r, eval=FALSE}
ToothGrowth |> filter(!is.na(len))
```

::: {.callout-tip}
`!is.na(columna)` se lee "donde columna **no** es NA". Es la forma estándar de excluir faltantes al filtrar.
:::

---

## `mutate()`: crear una nueva columna

```{r}
ToothGrowth |>
  mutate(len_log = log(len)) |>
  head(4)
```

---

## `mutate()`: modificar una columna existente

```{r}
ToothGrowth |>
  mutate(dose = factor(dose,
                       levels = c(0.5, 1, 2),
                       labels = c("D0.5", "D1", "D2"))) |>
  head(4)
```

---

## `mutate()`: crear categorías con `ifelse()`

```{r}
ToothGrowth |>
  mutate(dosis_alta = ifelse(dose > 1, "alta", "baja")) |>
  head(6)
```

---

## `mutate()`: recodificar con `case_when()`

Para más de dos categorías, `case_when()` es más claro que `ifelse()`:

```{r}
ToothGrowth |>
  mutate(dosis_label = case_when(
    dose == 0.5 ~ "Baja",
    dose == 1.0 ~ "Media",
    dose == 2.0 ~ "Alta")) |>
  head(6)
```

---

## `group_by()` + `summarise()`: resumir por grupos

```{r}
ToothGrowth |>
  group_by(supp) |>
  summarise(
    promedio = mean(len),
    desv_est = sd(len),
    n        = n())
```

---

## `group_by()` con más de un grupo

```{r}
ToothGrowth |>
  group_by(supp, dose) |>
  summarise(promedio = mean(len), .groups = "drop")
```

::: {.callout-note}
`.groups = "drop"` elimina el agrupamiento al terminar.
:::

---

## `arrange()`: ordenar tablas

```{r}
ToothGrowth |> arrange(len) |> head(4)
ToothGrowth |> arrange(desc(len)) |> head(4)
```

---

## `arrange()`: por varios criterios

```{r}
ToothGrowth |> arrange(supp, desc(len)) |> head(4)
```

::: {.callout-tip}
`desc()` invierte el orden de esa columna — las demás siguen ascendente.
:::

---

## Encadenar varias operaciones

El poder del *pipe*: múltiples pasos en una cadena legible:

```{r}
ToothGrowth |>
  filter(supp == "OJ") |>
  mutate(len_log = log(len)) |>
  group_by(dose) |>
  summarise(promedio_log = mean(len_log), .groups = "drop") |>
  arrange(desc(promedio_log))
```

---

## Unir tablas: *joins*

::: {style="text-align: center;"}
| Función | ¿Qué conserva? |
|:---:|:---|
| `inner_join()` | Solo filas que coinciden en **ambas** tablas |
| `left_join()` | Todas las filas de la tabla **izquierda** |
| `right_join()` | Todas las filas de la tabla **derecha** |
| `full_join()` | Todas las filas de **ambas** tablas |
:::

---

## *Joins*: los datos

```{r}
band_members
band_instruments
```

---

## *Joins*: en acción

```{r}
band_members |> inner_join(band_instruments, by = "name")
band_members |> full_join(band_instruments, by = "name")
```

::: {.callout-tip}
`left_join()` es el más común: mantiene todos tus datos originales y agrega información de una segunda tabla.
:::

---

## `pivot_longer()`: de ancho a largo

```{r}
data(iris)
iris_sub <- iris |>
  select(Sepal.Length, Sepal.Width) |>
  head(4) |>
  mutate(id = row_number())

iris_sub |>
  pivot_longer(cols = c(Sepal.Length, Sepal.Width),
               names_to  = "variable",
               values_to = "valor")
```

---

## `pivot_wider()`: de largo a ancho

```{r}
iris_largo <- iris_sub |>
  pivot_longer(cols = c(Sepal.Length, Sepal.Width),
               names_to = "variable", values_to = "valor")

iris_largo |>
  pivot_wider(names_from = variable, values_from = valor)
```

::: {.callout-note}
`pivot_longer()` es el más usado — `ggplot2` y la mayoría de funciones de análisis esperan datos en formato largo.
:::

---

## Ejemplo aplicado: los datos

```{r}
primera <- data.frame(
  Nombre = c("Astrid","Lea","Sarina","Remon","Letizia",
             "Babice","Jonas","Wendy","Nivedithia","Gioia"),
  Sexo   = c("F","F","F","M","F","F","M","F","F","F"),
  Edad   = c(30,25,25,29,22,22,35,19,32,21))

segunda <- data.frame(
  Nombre     = c("Astrid","Lea","Sarina","Remon","Letizia",
                 "Babice","Jonas","Wendy","Nivedithia","Gioia"),
  Superheroe = c("Batman","Superman","Batman","Spiderman","Batman",
                 "Antman","Batman","Superman","Maggot","Superman"),
  Tatuajes   = c(11,15,12,5,65,3,9,13,900,0))
```

---

## Ejemplo aplicado: preguntas

1. Combina las dos tablas con `full_join()`.
2. ¿Cuál es la edad media de mujeres y hombres por separado?
3. ¿Cuál fue el número más alto de tatuajes en un hombre?
4. ¿Qué porcentaje de mujeres tiene menos de 32 años?
5. Agrega una columna `tatuajes_por_año`.
6. ¿Quién tiene más tatuajes por año?
7. ¿Nombres de mujeres cuyo superhéroe es Superman?
8. ¿Mediana de tatuajes de personas mayores de 20 cuyo favorito es Batman?

---

## Resolviendo: 1 y 2

**1. Unir las tablas:**

```{r}
encuestas <- primera |> full_join(segunda, by = "Nombre")
```

**2. Edad media por sexo:**

```{r}
encuestas |>
  group_by(Sexo) |>
  summarise(edad_media = mean(Edad), .groups = "drop")
```

---

## Resolviendo: 3 y 4

**3. Máximo de tatuajes en hombres:**

```{r}
encuestas |> filter(Sexo == "M") |> summarise(max(Tatuajes))
```

**4. Porcentaje de mujeres menores de 32 años:**

```{r}
mujeres    <- encuestas |> filter(Sexo == "F")
mujeres_32 <- mujeres   |> filter(Edad < 32)
(nrow(mujeres_32) / nrow(mujeres)) * 100
```

---

## Resolviendo: 5 y 6

**5. Nueva columna:**

```{r}
encuestas <- encuestas |>
  mutate(tatuajes_por_año = Tatuajes / Edad)
```

**6. Persona con más tatuajes por año:**

```{r}
encuestas |>
  filter(tatuajes_por_año == max(tatuajes_por_año)) |>
  select(Nombre, tatuajes_por_año)
```

---

## Resolviendo: 7

**7. Mujeres cuyo superhéroe es Superman:**

```{r}
encuestas |>
  filter(Sexo == "F", Superheroe == "Superman") |>
  select(Nombre)
```

---

## Resolviendo: 8

**8. Mediana de tatuajes (mayores de 20, Batman):**

```{r}
encuestas |>
  filter(Edad > 20, Superheroe == "Batman") |>
  summarise(mediana = median(Tatuajes))
```

---

## Referencias

::: {.nonincremental}
- Wickham, H. & Grolemund, G. (2017). *R for Data Science*. O'Reilly. [r4ds.had.co.nz](https://r4ds.had.co.nz)
- Wickham, H. (2023). *dplyr documentation*. [dplyr.tidyverse.org](https://dplyr.tidyverse.org)
- Irizarry, R.A. (2019). *Introduction to Data Science*. [rafalab.dfci.harvard.edu/dsbook](https://rafalab.dfci.harvard.edu/dsbook)
- CRAN — Comprehensive R Archive Network: [cran.r-project.org](https://cran.r-project.org)
:::
