---
title: "Respuestas — Ejercicio Clase 3"
author: "Ph D. Stephanie Hereira-Pacheco"
date: "`r Sys.Date()`"
format:
  html:
    toc: true
    toc-title: "Contenido"
    theme: cosmo
    embed-resources: true
execute:
  echo: true
  warning: false
  message: false
---

## Dataset: `chickwts`

```{r}
data(chickwts)
```

Dataset con **71 observaciones** y **2 variables**:

- `weight`: peso del pollito en gramos (numérico)
- `feed`: tipo de alimento (factor, 6 niveles: casein, horsebean, linseed, meatmeal, soybean, sunflower)

---

## 1. Exploración

```{r}
str(chickwts)
summary(chickwts)
```

---

## 2. Estadísticos descriptivos de `weight`

```{r}
mean(chickwts$weight)
sd(chickwts$weight)
min(chickwts$weight)
max(chickwts$weight)
```

El peso promedio es **~261 g** con una desviación estándar de ~78 g, lo que indica bastante variación entre los grupos de dieta.

---

## 3. Boxplot de `weight` por `feed`

```{r, fig.align='center', fig.width=7, fig.height=5}
boxplot(weight ~ feed, data = chickwts,
        col = c("lightblue", "lightgreen", "khaki",
                "lightcoral", "lavender", "lightsalmon"),
        xlab = "Tipo de alimento", ylab = "Peso (g)",
        main = "Peso de pollitos por tipo de dieta")
```

Las dietas **casein** y **sunflower** producen los pollitos más pesados; **horsebean** produce los más livianos.

---

## 4. Normalidad de `weight`

```{r, fig.align='center', fig.width=5, fig.height=4}
hist(chickwts$weight, main = "Histograma de weight",
     xlab = "Peso (g)", col = "lightblue")

shapiro.test(chickwts$weight)
```

::: {.callout-note}
**p-value > 0.05** → no rechazamos H₀ → los datos **sí son normales**. Se puede aplicar ANOVA.
:::

---

## 5. ANOVA de 1 vía

```{r}
modelo <- lm(weight ~ feed, data = chickwts)
anova(modelo)
```

::: {.callout-note}
**p-value < 0.05** → el tipo de alimento **sí tiene efecto significativo** sobre el peso. Al menos una dieta produce pollitos con peso diferente al resto.
:::

---

## 6. Prueba de Tukey

```{r}
fm <- aov(modelo)
TukeyHSD(fm, "feed")
```

::: {.callout-note}
Las comparaciones con **p adj < 0.05** indican diferencias significativas. Las dietas **horsebean** y **linseed** producen pollitos significativamente más livianos que **casein** y **sunflower**.
:::
