---
title: "R básico para ciencia de datos - Clase 4"
author: "Ph D. Stephanie Hereira-Pacheco"
institute: "Universidad Autónoma de Tlaxcala"
date: "`r Sys.Date()`"
format:
  revealjs:
    theme: [simple, copenhagen.scss]
    slide-number: true
    footer: "R básico para ciencia de datos · UAT 2026"
    transition: none
    background-transition: none
    embed-resources: true
    center: false
execute:
  echo: true
  warning: false
  message: false
---

## Manipulación de datos con R base — Clase 4

- Filtrado y obtención de subconjuntos
- Modificando valores en una columna
- Juntando tablas: `cbind()`, `rbind()` y `merge()`
- Resumiendo datos con `aggregate()`
- Ordenando tablas
- Funciones adicionales de agregación
- Ejemplo aplicado

## Dataset de trabajo

Trabajaremos con el dataset `ToothGrowth` — efecto de vitamina C sobre el crecimiento dental:

```{r}
data("ToothGrowth")
str(ToothGrowth)
```

## Dataset de trabajo: primeras filas

```{r}
head(ToothGrowth)
```

## Seleccionando columnas: por posición

```{r}
head(ToothGrowth[1:2], 4)      # primeras 2 columnas
```

```{r}
head(ToothGrowth[-3], 4)       # excluir la 3ra columna
```

## Seleccionando columnas: por nombre

```{r}
head(ToothGrowth[c("dose", "len")], 4)    # por nombre
```

```{r}
head(ToothGrowth[-1:-2, 1:2], 4)          # excluir filas 1-2, columnas 1-2
```

## Filtrando filas: por posición e índice

```{r}
head(ToothGrowth[-1:-2, ], 4)
```

```{r}
head(ToothGrowth[which(ToothGrowth$supp == "VC"), ], 4)
```

## Filtrando filas: con índices lógicos

```{r}
ind  <- ToothGrowth$len > 27
ind2 <- ToothGrowth$supp == "OJ"
```

```{r}
head(ToothGrowth[ind, ], 4)
head(ToothGrowth[ind2, ], 4)
```

## Filtrando filas: NA's

Los **NA** pueden afectar los cálculos:

```{r}
promedio_clases <- data.frame(
  clase = c("M", "M", "M", "B", "B", "B"),
  notas = c(7, 8, 9, 10, 9, NA))

mean(promedio_clases$notas)                    # NA contamina el resultado
mean(promedio_clases$notas, na.rm = TRUE)      # ignorar NA
```

## Filtrando filas: eliminar NA's

```{r}
is.na(promedio_clases$notas)                       # detectar
```

```{r}
promedio_clases[!is.na(promedio_clases$notas), ]   # filtrar con índice
na.omit(promedio_clases)                            # equivalente
```

## Filtrando con `subset()`

`subset()` permite filtrar de forma más intuitiva:

```{r}
head(subset(ToothGrowth, dose == "0.5"), 4)
```

```{r}
subset(ToothGrowth, dose == "0.5" & supp == "OJ" & len > 10)
```

## Creando una nueva columna: operador `$`

```{r}
promedio_notas <- data.frame(
  estudiante = c("E1", "E2", "E3", "E1", "E2", "E3"),
  clase      = c("M", "M", "M", "B", "B", "B"),
  notas      = c(7, 8, 9, 10, 9, 8))

promedio_notas$ponderacion <- c(0.7, 0.7, 0.7, 0.3, 0.3, 0.3)
promedio_notas
```

## Creando una nueva columna: `within()` y `transform()`

```{r}
promedio_notas <- within(promedio_notas,
                         nota_ponderada <- notas * ponderacion)
promedio_notas
```

```{r, eval=FALSE}
# transform() es equivalente
promedio_notas <- transform(promedio_notas,
                            nota_ponderada = notas * ponderacion)
```

## `aggregate()`: por clase y por estudiante

Calcula estadísticos por grupo con la sintaxis `variable ~ grupo`:

```{r}
aggregate(notas ~ clase, data = promedio_notas, mean)
```

```{r}
aggregate(notas ~ estudiante, data = promedio_notas, median)
```

## `aggregate()`: combinación de factores

```{r}
aggregate(notas ~ clase + estudiante, data = promedio_notas, sum)
```

## Renombrando columnas

```{r}
colnames(promedio_notas)
colnames(promedio_notas)[2] <- "curso"
colnames(promedio_notas)
```

```{r, eval=FALSE}
names(promedio_notas) <- c("a", "b", "c", "d", "e")   # renombrar todo
```

## Renombrando valores en una columna

Con `ifelse()` se pueden sustituir valores:

```{r}
promedio_notas$curso <- ifelse(
  promedio_notas$curso == "M", "Matemáticas", "Biología")
promedio_notas$curso
```

```{r, echo=FALSE}
promedio_notas$curso <- ifelse(
  promedio_notas$curso == "Matemáticas", "M", "B")
```

## `cbind()` y `rbind()`

- `cbind()` — une **columnas** (horizontalmente)
- `rbind()` — une **filas** (verticalmente)

```{r}
correcion_nota <- c(10, 9, 8, 8, 9, 10)
cbind(promedio_notas, correcion_nota)
```

## `cbind()`: unir dos tablas — código

```{r, echo=FALSE}
colnames(promedio_notas) <- c("estud", "notas", "ponder", "nota_pond")
```

```{r, eval=FALSE}
knitr::kable(cbind(promedio_notas, promedio_notas))
```

## `cbind()`: unir dos tablas — resultado

```{r, echo=FALSE}
knitr::kable(cbind(promedio_notas, promedio_notas))
```

```{r, echo=FALSE}
colnames(promedio_notas) <- c("estudiante", "curso", "notas", "ponderacion", "nota_ponderada")
```

## `rbind()`: agregar filas — código

Las columnas deben tener el **mismo nombre** y mismas dimensiones:

```{r, eval=FALSE}
notas_fisica <- data.frame(
  estudiante     = c("E1", "E2", "E3"),
  curso          = c("F", "F", "F"),
  notas          = c(7, 9, 8),
  ponderacion    = c(0.1, 0.1, 0.1),
  nota_ponderada = c(10, 9, 8))

rbind(promedio_notas, notas_fisica)
```

::: {.callout-warning}
Si las columnas no coinciden en nombre o número, `rbind()` generará un error.
:::

## `rbind()`: agregar filas — resultado

```{r, echo=FALSE}
notas_fisica <- data.frame(
  estudiante     = c("E1", "E2", "E3"),
  curso          = c("F", "F", "F"),
  notas          = c(7, 9, 8),
  ponderacion    = c(0.1, 0.1, 0.1),
  nota_ponderada = c(10, 9, 8))

rbind(promedio_notas, notas_fisica)
```

## `merge()`: preparar los datos

Une dos *dataframes* por una o más columnas compartidas:

```{r}
x <- data.frame(k1   = c(1, 3, 3, 4, 5),
                k2   = c("a1", "a2", "a3", "a4", "a5"),
                data = 1:5)
y <- data.frame(k3   = c(2, 2, 6, 4, 5),
                k2   = c("a1", "a2", "a3", "a4", "a5"),
                data = 1:5)
```

## `merge()`: unir por una columna

```{r}
merge(x, y, by = "k2")
```

## `merge()`: múltiples columnas y `all = TRUE`

```{r}
merge(x, y, by = c("k2", "data"), all = TRUE)
```

::: {.callout-note}
`all = TRUE` conserva todas las filas aunque no haya coincidencia (*full outer join*). Se recomienda que las columnas no clave tengan nombres distintos entre tablas.
:::

## Ordenando tablas: un criterio

Con `order()` podemos ordenar por uno o más criterios:

```{r}
promedio_notas <- promedio_notas[order(promedio_notas$notas,
                                       decreasing = TRUE), ]
promedio_notas
```

## Ordenando tablas: múltiples criterios

```{r}
promedio_notas <- promedio_notas[order(promedio_notas$notas,
                                       promedio_notas$ponderacion), ]
promedio_notas
```

## Funciones de agregación por filas y columnas

```{r}
examen <- data.frame(
  q1 = c(1, 0, 0, 0, 0),
  q2 = c(1, 0, 1, 1, 0),
  q3 = c(1, 0, 1, 0, 0),
  q4 = c(1, 1, 1, 1, 1),
  q5 = c(1, 0, 0, 1, 1))
```

:::: {.columns}
::: {.column width="50%"}
```{r}
rowMeans(examen)
rowSums(examen)
```
:::
::: {.column width="50%"}
```{r}
colMeans(examen)
colSums(examen)
```
:::
::::

## Dimensiones: `nrow()` y `ncol()`

Además de `dim()` y `str()`, podemos obtener filas y columnas por separado:

```{r}
nrow(examen)
ncol(examen)
```

## Ejemplo aplicado: los datos

Dos encuestas hechas a 10 personas:

```{r}
primera <- data.frame(
  Nombre = c("Astrid","Lea","Sarina","Remon","Letizia",
             "Babice","Jonas","Wendy","Nivedithia","Gioia"),
  Sexo   = c("F","F","F","M","F","F","M","F","F","F"),
  Edad   = c(30,25,25,29,22,22,35,19,32,21))

segunda <- data.frame(
  Nombre     = c("Astrid","Lea","Sarina","Remon","Letizia",
                 "Babice","Jonas","Wendy","Nivedithia","Gioia"),
  Superheroe = c("Batman","Superman","Batman","Spiderman","Batman",
                 "Antman","Batman","Superman","Maggot","Superman"),
  Tatuajes   = c(11,15,12,5,65,3,9,13,900,0))
```

## Ejemplo aplicado: vista de los datos

:::: {.columns}
::: {.column width="50%"}
```{r, echo=FALSE}
knitr::kable(primera)
```
:::
::: {.column width="50%"}
```{r, echo=FALSE}
knitr::kable(segunda)
```
:::
::::

## Ejemplo aplicado: preguntas

1. Combina las dos tablas en una sola.
2. ¿Cuál es la edad media de mujeres y hombres por separado?
3. ¿Cuál fue el número más alto de tatuajes en un hombre?
4. ¿Cuál es el porcentaje de mujeres menores de 32 años?
5. Agrega una columna `tatuajes.por.año` (tatuajes / edad).
6. ¿Quién tiene más tatuajes por año?
7. ¿Cuáles son los nombres de las mujeres cuyo superhéroe favorito es Superman?
8. ¿Cuál es la mediana de tatuajes de personas mayores de 20 años cuyo favorito es Batman?

## Resolviendo: preguntas 1 y 2

**1. Unir las tablas:**

```{r}
encuestas <- merge(primera, segunda, by = "Nombre")
```

**2. Edad media por sexo:**

```{r}
aggregate(Edad ~ Sexo, data = encuestas, mean)
```

## Resolviendo: preguntas 3 y 4

**3. Máximo de tatuajes en hombres:**

```{r}
males <- subset(encuestas, Sexo == "M")
max(males$Tatuajes)
```

**4. Porcentaje de mujeres menores de 32 años:**

```{r}
fem    <- subset(encuestas, Sexo == "F")
fem_32 <- fem[fem$Edad < 32, ]
(nrow(fem_32) / nrow(fem)) * 100
```

## Resolviendo: preguntas 5 y 6

**5. Nueva columna `tatuajes.por.año`:**

```{r}
encuestas$tatuajes.por.año <- encuestas$Tatuajes / encuestas$Edad
encuestas$tatuajes.por.año
```

**6. Persona con más tatuajes por año:**

```{r}
mayor_tatuaje <- which.max(encuestas$tatuajes.por.año)
encuestas[mayor_tatuaje, ]
```

## Resolviendo: preguntas 7 y 8

**7. Mujeres cuyo superhéroe favorito es Superman:**

```{r}
sup <- fem[fem$Superheroe == "Superman", ]
sup$Nombre
```

**8. Mediana de tatuajes (mayores de 20 años, Batman):**

```{r}
ocho <- subset(encuestas, Edad > 20 & Superheroe == "Batman")
median(ocho$Tatuajes)
```

## Referencias

::: {.nonincremental}
- Irizarry, R.A. (2019). *Introduction to Data Science*. [rafalab.dfci.harvard.edu/dsbook](https://rafalab.dfci.harvard.edu/dsbook)
- Wickham, H. & Grolemund, G. (2017). *R for Data Science*. [r4ds.had.co.nz](https://r4ds.had.co.nz)
- Bosco Mendoza, J. (2019). *R para principiantes*. [bookdown.org/jboscomendoza/r-principiantes4](https://bookdown.org/jboscomendoza/r-principiantes4)
- CRAN — Comprehensive R Archive Network: [cran.r-project.org](https://cran.r-project.org)
- RStudio Education: [education.rstudio.com](https://education.rstudio.com)
:::
