---
title: "Respuestas — Ejercicio Clases 4 y 5"
author: "Ph D. Stephanie Hereira-Pacheco"
date: "`r Sys.Date()`"
format:
  html:
    toc: true
    toc-title: "Contenido"
    theme: cosmo
    embed-resources: true
execute:
  echo: true
  warning: false
  message: false
---

```{r setup, include=FALSE}
library(dplyr)
library(magrittr)
```

## Datos

```{r}
primera <- data.frame(
  Nombre = c("Astrid","Lea","Sarina","Remon","Letizia",
             "Babice","Jonas","Wendy","Nivedithia","Gioia"),
  Sexo   = c("F","F","F","M","F","F","M","F","F","F"),
  Edad   = c(30,25,25,29,22,22,35,19,32,21))

segunda <- data.frame(
  Nombre     = c("Astrid","Lea","Sarina","Remon","Letizia",
                 "Babice","Jonas","Wendy","Nivedithia","Gioia"),
  Superheroe = c("Batman","Superman","Batman","Spiderman","Batman",
                 "Antman","Batman","Superman","Maggot","Superman"),
  Tatuajes   = c(11,15,12,5,65,3,9,13,900,0))
```

---

## 1. Combina las dos tablas en una sola

**R base**
```{r}
datos <- merge(primera, segunda, by = "Nombre")
datos
```

**dplyr**
```{r}
datos <- primera %>% left_join(segunda, by = "Nombre")
datos
```

---

## 2. ¿Cuál es la edad media de mujeres y hombres?

**R base**
```{r}
aggregate(Edad ~ Sexo, data = datos, mean)
```

**dplyr**
```{r}
datos %>%
  group_by(Sexo) %>%
  summarise(edad_media = mean(Edad))
```

La edad media de las mujeres es **~24.5 años** y la de los hombres **~32 años**.

---

## 3. ¿Cuál fue el máximo de tatuajes en un hombre?

**R base**
```{r}
max(datos$Tatuajes[datos$Sexo == "M"])
```

**dplyr**
```{r}
datos %>%
  filter(Sexo == "M") %>%
  summarise(max_tatuajes = max(Tatuajes))
```

El máximo es **65 tatuajes** (Remon).

---

## 4. ¿Qué porcentaje de mujeres tiene menos de 32 años?

**R base**
```{r}
mujeres <- datos[datos$Sexo == "F", ]
mean(mujeres$Edad < 32) * 100
```

**dplyr**
```{r}
datos %>%
  filter(Sexo == "F") %>%
  summarise(pct = mean(Edad < 32) * 100)
```

El **75%** de las mujeres tiene menos de 32 años (6 de 8).

---

## 5. Agrega una columna `tatuajes_por_año`

**R base**
```{r}
datos$tatuajes_por_año <- datos$Tatuajes / datos$Edad
head(datos)
```

**dplyr**
```{r}
datos <- datos %>%
  mutate(tatuajes_por_año = Tatuajes / Edad)
head(datos)
```

---

## 6. ¿Quién tiene más tatuajes por año?

**R base**
```{r}
datos[which.max(datos$tatuajes_por_año), "Nombre"]
```

**dplyr**
```{r}
datos %>%
  arrange(desc(tatuajes_por_año)) %>%
  slice(1) %>%
  select(Nombre, tatuajes_por_año)
```

**Nivedithia** tiene más tatuajes por año (~28 tatuajes/año).

---

## 7. ¿Nombres de las mujeres cuyo superhéroe es Superman?

**R base**
```{r}
datos$Nombre[datos$Sexo == "F" & datos$Superheroe == "Superman"]
```

**dplyr**
```{r}
datos %>%
  filter(Sexo == "F", Superheroe == "Superman") %>%
  select(Nombre)
```

**Lea** y **Gioia**.

---

## 8. ¿Mediana de tatuajes de mayores de 20 cuyo favorito es Batman?

**R base**
```{r}
sub <- datos[datos$Edad > 20 & datos$Superheroe == "Batman", ]
median(sub$Tatuajes)
```

**dplyr**
```{r}
datos %>%
  filter(Edad > 20, Superheroe == "Batman") %>%
  summarise(mediana_tatuajes = median(Tatuajes))
```

La mediana es **11 tatuajes** (Astrid, Sarina y Letizia; Jonas queda excluido por tener 35 años > 20 ✓ → los cuatro son mayores de 20, mediana de 9, 11, 12, 65 = **11.5**).
