---
title: "R básico para ciencia de datos - Clase 6"
author: "Ph D. Stephanie Hereira-Pacheco"
institute: "Universidad Autónoma de Tlaxcala"
date: "`r Sys.Date()`"
format:
  revealjs:
    theme: [simple, copenhagen.scss]
    slide-number: true
    footer: "R básico para ciencia de datos · UAT 2026"
    transition: none
    background-transition: none
    embed-resources: true
    center: false
execute:
  echo: true
  warning: false
  message: false
---

## Gráficas en R — Clase 6

- Gráficas con R base
- Introducción a `ggplot2`
- Geometrías: puntos, boxplot, histograma, barras
- Colores y títulos
- Temas
- Facetas
- Guardar gráficas
- `ggpubr`: gráficas rápidas y bonitas
- Ejercicios

---

## R tiene dos sistemas de gráficas

:::: {.columns}
::: {.column width="50%"}
**R base**

- Rápido para exploración
- Sin instalar paquetes
- Menos personalizable
- Funciones: `plot()`, `hist()`, `boxplot()`
:::
::: {.column width="50%"}
**ggplot2**

- Más bonito y personalizable
- Gramática de capas
- Ideal para publicaciones
- Requiere `library(ggplot2)`
:::
::::

---

## R base: histograma

```{r, fig.width=4.5, fig.height=3.5, fig.align='center'}
data(iris)
hist(iris$Sepal.Length,
     main = "Longitud del sépalo",
     xlab = "Longitud (cm)",
     ylab = "Frecuencia",
     col  = "steelblue")
```

---

## R base: boxplot

```{r, fig.width=5, fig.height=3.5, fig.align='center'}
boxplot(Sepal.Length ~ Species, data = iris,
        main = "Longitud del sépalo por especie",
        xlab = "Especie", ylab = "Longitud (cm)",
        col  = c("orchid", "lightblue", "lightgreen"))
```

---

## R base: diagrama de dispersión

```{r, fig.width=4.5, fig.height=3.5, fig.align='center'}
plot(x = iris$Petal.Length, y = iris$Petal.Width,
     col  = iris$Species,
     xlab = "Largo pétalo", ylab = "Ancho pétalo",
     main = "Relación largo vs ancho del pétalo")
legend("topleft", legend = levels(iris$Species),
       fill = 1:3, title = "Especie")
```

---

## Guardar una gráfica (R base)

```{r, eval=FALSE}
png(filename = "mi_grafica.png", width = 800, height = 600)

hist(iris$Sepal.Length, col = "steelblue",
     main = "Longitud del sépalo")

dev.off()
```

::: {.callout-note}
El archivo se guarda en el directorio de trabajo. Se puede usar `jpeg()`, `pdf()` o `tiff()` de la misma manera.
:::

---

## Introducción a `ggplot2`

`ggplot2` construye gráficas por **capas**:

1. **Datos** — el dataframe
2. **Estética (`aes`)** — qué variable va en x, en y, con qué color
3. **Geometría (`geom_`)** — el tipo de gráfica

```{r, eval=FALSE}
library(ggplot2)

ggplot(data = mis_datos, aes(x = variable_x, y = variable_y)) +
  geom_punto_o_caja_o_histograma()
```

Las capas se unen con **`+`** (no con el pipe).

---

## `ggplot2`: la pizarra en blanco

```{r, fig.height=3, fig.width=4, fig.align='center'}
library(ggplot2)
data("ToothGrowth")

ggplot(data = ToothGrowth, aes(x = dose, y = len))
```

Sin `geom_`, ggplot solo muestra los ejes.

---

## `geom_point()`: diagrama de dispersión

```{r, fig.width=5, fig.height=3.5, fig.align='center'}
ggplot(ToothGrowth, aes(x = dose, y = len, color = supp)) +
  geom_point()
```

---

## `geom_boxplot()`: diagrama de cajas

Primero convertimos `dose` a factor para que sea una variable discreta:

```{r, fig.width=5, fig.height=3.2, fig.align='center'}
library(tidyverse)
ToothGrowth |>
  mutate(dose = factor(dose)) |>
  ggplot(aes(x = dose, y = len, fill = supp)) +
  geom_boxplot()
```

---

## `geom_histogram()`: histograma

```{r, fig.width=5, fig.height=3.2, fig.align='center'}
ggplot(iris, aes(x = Sepal.Length)) +
  geom_histogram(bins = 15, fill = "steelblue", color = "white")
```

::: {.callout-tip}
`bins` controla el número de barras. Prueba distintos valores para encontrar el más informativo.
:::

---

## `geom_bar()`: gráfica de barras

Para barras de conteo por grupo:

```{r, fig.width=5, fig.height=3.2, fig.align='center'}
ggplot(iris, aes(x = Species, fill = Species)) +
  geom_bar()
```

---

## Títulos y etiquetas: `labs()`

```{r, fig.width=5, fig.height=3, fig.align='center'}
ToothGrowth |>
  mutate(dose = factor(dose)) |>
  ggplot(aes(x = dose, y = len, fill = supp)) +
  geom_boxplot() +
  labs(title = "Longitud dental por dosis",
       x     = "Dosis (mg/día)",
       y     = "Longitud del diente",
       fill  = "Suplemento")
```

---

## Colores: `scale_fill_manual()`

Para definir los colores exactos que quieres:

```{r, fig.width=5, fig.height=3, fig.align='center'}
ToothGrowth |>
  mutate(dose = factor(dose)) |>
  ggplot(aes(x = dose, y = len, fill = supp)) +
  geom_boxplot() +
  scale_fill_manual(values = c("OJ" = "#E69F00", "VC" = "#56B4E9"))
```

---

## Colores: paletas listas para usar

`scale_fill_brewer()` incluye paletas de colores probadas y accesibles:

```{r, fig.width=5, fig.height=3, fig.align='center'}
ToothGrowth |>
  mutate(dose = factor(dose)) |>
  ggplot(aes(x = dose, y = len, fill = dose)) +
  geom_boxplot() +
  scale_fill_brewer(palette = "Set2")
```

::: {.callout-tip}
Para ver todas las paletas: `RColorBrewer::display.brewer.all()`
:::

---

## Temas: cambiar el aspecto general

```{r, fig.width=5, fig.height=3, fig.align='center'}
ToothGrowth |>
  mutate(dose = factor(dose)) |>
  ggplot(aes(x = dose, y = len, fill = dose)) +
  geom_boxplot() +
  scale_fill_brewer(palette = "Set2") +
  labs(title = "Crecimiento dental por dosis") +
  theme_classic()
```

---

## Temas disponibles

| Tema | Estilo |
|---|---|
| `theme_grey()` | Default (fondo gris) |
| `theme_bw()` | Blanco y negro |
| `theme_classic()` | Limpio, sin cuadrícula |
| `theme_minimal()` | Muy limpio, minimalista |
| `theme_dark()` | Fondo oscuro |

::: {.callout-tip}
En RStudio: escribe `theme_` y presiona **Tab** para ver todas las opciones.
:::

---

## Facetas: `facet_wrap()`

Divide la gráfica en paneles según una variable categórica:

```{r, fig.width=6, fig.height=3.5, fig.align='center'}
ToothGrowth |>
  mutate(dose = factor(dose)) |>
  ggplot(aes(x = dose, y = len, fill = dose)) +
  geom_boxplot() +
  facet_wrap(~ supp) +
  theme_bw()
```

---

## Guardar con `ggsave()`

```{r, eval=FALSE}
mi_grafica <- ToothGrowth |>
  mutate(dose = factor(dose)) |>
  ggplot(aes(x = dose, y = len, fill = dose)) +
  geom_boxplot() +
  theme_classic()

ggsave(filename = "mi_grafica.png",
       plot     = mi_grafica,
       width    = 5,
       height   = 4,
       dpi      = 300)
```

::: {.callout-note}
`dpi = 300` es la resolución estándar para publicaciones científicas.
:::

---

## `ggpubr`: gráficas rápidas y listas

`ggpubr` ofrece funciones de una sola línea para gráficas publication-ready:

```{r, fig.width=5, fig.height=3.5, fig.align='center'}
library(ggpubr)

ggboxplot(ToothGrowth, x = "dose", y = "len",
          color = "dose", add = "jitter")
```

---

## `ggpubr`: barras con error

```{r, fig.width=5, fig.height=3.5, fig.align='center'}
ggbarplot(ToothGrowth, x = "dose", y = "len",
          fill = "dose", add = "mean_sd",
          palette = "Set2")
```

::: {.callout-tip}
`add = "mean_sd"` agrega automáticamente las barras de error (media ± SD). También se puede usar `"mean_se"` para error estándar.
:::

---

## `ggpubr`: multi-panel con `facet.by`

```{r, fig.width=6, fig.height=3.5, fig.align='center'}
ggboxplot(ToothGrowth, x = "dose", y = "len",
          color = "dose", facet.by = "supp",
          palette = "Set1")
```

---

## Ejercicios

::: {.callout-note}
Usa el dataset `iris`. Cárgalo con `data(iris)`.
:::

1. Haz un histograma de `Petal.Length` con R base. Ponle título y color.

2. Haz un boxplot de `Sepal.Width` por `Species` con R base. Usa tres colores distintos.

3. Con `ggplot2`, haz un diagrama de dispersión de `Petal.Length` vs `Petal.Width`, coloreando por `Species`.

---

## Ejercicios (cont.)

4. Agrega títulos al gráfico anterior usando `labs()`.

5. Cambia el tema a `theme_minimal()` y la paleta de colores a una de `scale_color_brewer()`.

6. Haz un histograma de `Sepal.Length` con `geom_histogram()`. Cambia el número de bins y observa cómo cambia el gráfico.

7. Divide el histograma anterior en tres paneles (uno por especie) usando `facet_wrap(~ Species)`.

8. Guarda la última gráfica como `ejercicio_iris.png` con `ggsave()` a 300 dpi.

---

## Referencias

::: {.nonincremental}
- Wickham, H. (2016). *ggplot2: Elegant Graphics for Data Analysis*. [ggplot2-book.org](https://ggplot2-book.org)
- Kassambara, A. *ggpubr documentation*. [rpkgs.datanovia.com/ggpubr](https://rpkgs.datanovia.com/ggpubr)
- Wickham, H. & Grolemund, G. (2017). *R for Data Science*. [r4ds.had.co.nz](https://r4ds.had.co.nz)
- CRAN — Comprehensive R Archive Network: [cran.r-project.org](https://cran.r-project.org)
:::
