---
title: "R básico para ciencia de datos - Clases 4 y 5"
author: "Ph D. Stephanie Hereira-Pacheco"
institute: "Universidad Autónoma de Tlaxcala"
date: "`r Sys.Date()`"
format:
  revealjs:
    theme: [simple, copenhagen.scss]
    slide-number: true
    footer: "R básico para ciencia de datos · UAT 2026"
    transition: none
    background-transition: none
    embed-resources: true
    center: false
execute:
  echo: true
  warning: false
  message: false
---

## Manipulación de datos — Clases 4 y 5

- Seleccionar columnas
- Filtrar filas
- Crear y modificar columnas
- Resumir por grupos
- Ordenar
- Unir tablas
- Reorganizar: *pivot*
- Ejercicio aplicado

---

## Dataset de trabajo

Usaremos `ToothGrowth` a lo largo de toda la clase:

```{r}
data("ToothGrowth")
str(ToothGrowth)
```

---

## Dos formas de hacer lo mismo

A partir de aquí veremos cada operación en **dos versiones**:

:::: {.columns}
::: {.column width="50%"}
**R base**

Funciones nativas de R — no requieren instalar nada.
:::
::: {.column width="50%"}
**dplyr** *(tidyverse)*

Funciones más legibles, diseñadas para encadenarse.
:::
::::

```{r}
library(dplyr)
library(tidyr)
```

---

## El *pipe*

Hay dos versiones del *pipe* — hacen lo mismo:

- `|>` — nativo de R (desde R 4.1)
- `%>%` — del paquete **magrittr** (tidyverse)

Usaremos **`%>%`** en esta clase. Pasa el resultado de la izquierda como entrada de la función de la derecha:

```{r}
library(magrittr)
16 %>% sqrt()
16 %>% sqrt() %>% log2()
```

::: {.callout-tip}
Atajo de teclado: **Ctrl + Shift + M** (Windows) · **Cmd + Shift + M** (Mac)

Se lee de izquierda a derecha — mucho más natural que anidar funciones.
:::

---

## Seleccionar columnas

:::: {.columns}
::: {.column width="50%"}
**R base**
```{r}
head(ToothGrowth[, c("len", "supp")], 4)
```
Excluir una columna:
```{r}
head(ToothGrowth[, -2], 4)
```
:::
::: {.column width="50%"}
**dplyr**
```{r}
ToothGrowth %>%
  select(len, supp) %>%
  head(4)
```
Excluir una columna:
```{r}
ToothGrowth %>%
  select(-supp) %>%
  head(4)
```
:::
::::

---

## Filtrar filas

:::: {.columns}
::: {.column width="50%"}
**R base**
```{r}
head(ToothGrowth[ToothGrowth$supp == "OJ", ], 4)
```
Con `subset()`:
```{r}
head(subset(ToothGrowth, supp == "OJ"), 4)
```
:::
::: {.column width="50%"}
**dplyr**
```{r}
ToothGrowth %>%
  filter(supp == "OJ") %>%
  head(4)
```
:::
::::

---

## Filtrar con varias condiciones

:::: {.columns}
::: {.column width="50%"}
**R base**
```{r}
subset(ToothGrowth,
       supp == "OJ" & len > 20)
```
:::
::: {.column width="50%"}
**dplyr**
```{r}
ToothGrowth %>%
  filter(supp == "OJ", len > 20)
```
:::
::::

::: {.callout-tip}
En `dplyr`, separar condiciones con `,` equivale a `&` — ambas deben cumplirse.
:::

---

## Crear una nueva columna

:::: {.columns}
::: {.column width="50%"}
**R base**
```{r}
ToothGrowth$len_cm <- ToothGrowth$len / 10
head(ToothGrowth, 4)
```
:::
::: {.column width="50%"}
**dplyr**
```{r}
ToothGrowth %>%
  mutate(len_cm = len / 10) %>%
  head(4)
```
:::
::::

---

## Modificar una columna existente

:::: {.columns}
::: {.column width="50%"}
**R base**
```{r}
tg <- ToothGrowth
tg$dose <- factor(tg$dose,
  levels = c(0.5, 1, 2),
  labels = c("Baja","Media","Alta"))
head(tg, 4)
```
:::
::: {.column width="50%"}
**dplyr**
```{r}
ToothGrowth %>%
  mutate(dose = factor(dose,
    levels = c(0.5, 1, 2),
    labels = c("Baja","Media","Alta"))) %>%
  head(4)
```
:::
::::

---

## Crear categorías

:::: {.columns}
::: {.column width="50%"}
**R base**
```{r}
ToothGrowth$dosis_alta <-
  ifelse(ToothGrowth$dose > 1,
         "alta", "baja")
head(ToothGrowth, 4)
```
:::
::: {.column width="50%"}
**dplyr** — más de 2 categorías con `case_when()`:
```{r}
ToothGrowth %>%
  mutate(dosis_label = case_when(
    dose == 0.5 ~ "Baja",
    dose == 1.0 ~ "Media",
    dose == 2.0 ~ "Alta")) %>%
  head(4)
```
:::
::::

---

## Resumir por grupos

:::: {.columns}
::: {.column width="50%"}
**R base**
```{r}
aggregate(len ~ supp,
          data = ToothGrowth,
          mean)
```
:::
::: {.column width="50%"}
**dplyr**
```{r}
ToothGrowth %>%
  group_by(supp) %>%
  summarise(
    promedio = mean(len),
    desv_est = sd(len),
    n        = n())
```
:::
::::

---

## Resumir con dos grupos

:::: {.columns}
::: {.column width="50%"}
**R base**
```{r}
aggregate(len ~ supp + dose,
          data = ToothGrowth,
          mean)
```
:::
::: {.column width="50%"}
**dplyr**
```{r}
ToothGrowth %>%
  group_by(supp, dose) %>%
  summarise(promedio = mean(len),
            .groups = "drop")
```
:::
::::

---

## Ordenar

:::: {.columns}
::: {.column width="50%"}
**R base**
```{r}
head(ToothGrowth[
  order(ToothGrowth$len), ], 4)
```
:::
::: {.column width="50%"}
**dplyr**
```{r}
ToothGrowth %>%
  arrange(len) %>%
  head(4)
```
:::
::::

---

## Unir tablas: agregar columnas

:::: {.columns}
::: {.column width="50%"}
**R base**
```{r}
extra <- data.frame(
  vitamina = rep(c("C","E"), 30))
head(cbind(ToothGrowth, extra), 4)
```
:::
::: {.column width="50%"}
**dplyr**
```{r}
extra <- data.frame(
  vitamina = rep(c("C","E"), 30))
ToothGrowth %>%
  bind_cols(extra) %>%
  head(4)
```
:::
::::

---

## Unir tablas: por columna clave

:::: {.columns}
::: {.column width="50%"}
**R base**
```{r}
x <- data.frame(id = 1:3,
                valor_x = c("a","b","c"))
y <- data.frame(id = 2:4,
                valor_y = c("x","y","z"))
merge(x, y, by = "id", all = TRUE)
```
:::
::: {.column width="50%"}
**dplyr**
```{r}
x %>% full_join(y, by = "id")
```
`left_join()` → conserva todos los de x

`inner_join()` → solo los que coinciden
:::
::::

---

## Reorganizar: *pivot*

A veces los datos están en **formato ancho** y los necesitamos en **formato largo** (o al revés).

Primero creamos un subconjunto de ejemplo:

```{r}
data(iris)
iris_sub <- iris %>%
  select(Sepal.Length, Sepal.Width) %>%
  head(4) %>%
  mutate(id = row_number())
iris_sub
```

---

## Reorganizar: `pivot_longer()`

```{r}
iris_sub %>%
  pivot_longer(cols      = c(Sepal.Length, Sepal.Width),
               names_to  = "variable",
               values_to = "valor") %>%
  head(6)
```

---

## Reorganizar: *pivot* — ¿cuándo usarlo?

::: {.callout-note}
`pivot_longer()` es el más usado — `ggplot2` y la mayoría de análisis esperan datos en formato **largo**.
:::

`pivot_wider()` hace lo contrario: convierte formato largo a ancho.

---

## Encadenar operaciones con *pipe*

El poder de `dplyr`: varios pasos en una cadena legible:

```{r}
ToothGrowth %>%
  filter(supp == "OJ") %>%
  mutate(len_log = log(len)) %>%
  group_by(dose) %>%
  summarise(promedio_log = mean(len_log),
            .groups = "drop") %>%
  arrange(desc(promedio_log))
```

---

## Ejercicio aplicado: los datos

```{r}
primera <- data.frame(
  Nombre = c("Astrid","Lea","Sarina","Remon","Letizia",
             "Babice","Jonas","Wendy","Nivedithia","Gioia"),
  Sexo   = c("F","F","F","M","F","F","M","F","F","F"),
  Edad   = c(30,25,25,29,22,22,35,19,32,21))

segunda <- data.frame(
  Nombre     = c("Astrid","Lea","Sarina","Remon","Letizia",
                 "Babice","Jonas","Wendy","Nivedithia","Gioia"),
  Superheroe = c("Batman","Superman","Batman","Spiderman","Batman",
                 "Antman","Batman","Superman","Maggot","Superman"),
  Tatuajes   = c(11,15,12,5,65,3,9,13,900,0))
```

---

## Ejercicio aplicado: preguntas

Usando R base **o** dplyr (¡o los dos!):

::: {.nonincremental}
1. Combina las dos tablas en una sola
2. ¿Cuál es la edad media de mujeres y hombres?
3. ¿Cuál fue el máximo de tatuajes en un hombre?
4. ¿Qué porcentaje de mujeres tiene menos de 32 años?
5. Agrega una columna `tatuajes_por_año` (tatuajes / edad)
6. ¿Quién tiene más tatuajes por año?
7. ¿Nombres de las mujeres cuyo superhéroe es Superman?
8. ¿Mediana de tatuajes de mayores de 20 cuyo favorito es Batman?
:::

::: {.notes}
Respuestas: clase4-5_respuestas.html
:::

---

## Referencias

::: {.nonincremental}
- Wickham, H. & Grolemund, G. (2017). *R for Data Science*. [r4ds.had.co.nz](https://r4ds.had.co.nz)
- Wickham, H. (2023). *dplyr documentation*. [dplyr.tidyverse.org](https://dplyr.tidyverse.org)
- Irizarry, R.A. (2019). *Introduction to Data Science*. [rafalab.dfci.harvard.edu/dsbook](https://rafalab.dfci.harvard.edu/dsbook)
- CRAN — Comprehensive R Archive Network: [cran.r-project.org](https://cran.r-project.org)
:::
