---
title: "R básico para ciencia de datos - Clase 4"
author: "Ph D. Stephanie Hereira-Pacheco"
institute: "Universidad Autónoma de Tlaxcala"
date: "`r Sys.Date()`"
format:
  revealjs:
    theme: [simple, copenhagen.scss]
    slide-number: true
    footer: "R básico para ciencia de datos · UAT 2026"
    transition: none
    background-transition: none
    embed-resources: true
    center: false
execute:
  echo: true
  warning: false
  message: false
---

## Manipulación de datos con R base — Clase 4

- Filtrado y subconjuntos
- Manejo de `NA` en tablas
- Crear y modificar columnas
- Resumir datos con `aggregate()`
- Unir tablas: `cbind()`, `rbind()` y `merge()`
- Ordenar tablas
- Ejemplo aplicado

---

## Dataset de trabajo

Trabajaremos con `ToothGrowth` — efecto de vitamina C en el crecimiento dental de cobayos:

```{r}
data("ToothGrowth")
str(ToothGrowth)
```

---

## Dataset de trabajo: primeras filas

```{r}
head(ToothGrowth)
```

---

## Seleccionar columnas: por posición

```{r}
head(ToothGrowth[1:2], 4)      # primeras 2 columnas
```

```{r}
head(ToothGrowth[-3], 4)       # excluir la 3ra columna
```

---

## Seleccionar columnas: por nombre

```{r}
head(ToothGrowth[c("dose", "len")], 4)
```

::: {.callout-tip}
Seleccionar por nombre es más seguro — si el orden de columnas cambia, el código sigue funcionando.
:::

---

## Filtrar filas: índices lógicos

Guardamos las condiciones en variables para que el código sea más legible:

```{r}
ind_largo <- ToothGrowth$len > 27
head(ToothGrowth[ind_largo, ], 4)
```

```{r}
ind_jugo <- ToothGrowth$supp == "OJ"
head(ToothGrowth[ind_jugo, ], 4)
```

---

## Filtrar con `subset()`

```{r}
head(subset(ToothGrowth, dose == 0.5), 4)
```

Con varias condiciones:

```{r}
subset(ToothGrowth, dose == 0.5 & supp == "OJ" & len > 10)
```

::: {.callout-tip}
`subset()` es más fácil de leer que `datos[condicion, ]`. Úsalo cuando las condiciones son largas.
:::

---

## Manejo de `NA` en tablas


```{r}
notas <- data.frame(
  clase = c("M", "M", "M", "B", "B", "B"),
  nota  = c(7, 8, 9, 10, 9, NA))

mean(notas$nota)                   # NA arruina el resultado
mean(notas$nota, na.rm = TRUE)     # ignorar el NA
na.omit(notas)                     # eliminar filas con NA
```

---

## Crear una nueva columna

```{r}
promedio_notas <- data.frame(
  estudiante = c("E1", "E2", "E3", "E1", "E2", "E3"),
  curso      = c("M", "M", "M", "B", "B", "B"),
  notas      = c(7, 8, 9, 10, 9, 8))

promedio_notas$ponderacion <- c(0.7, 0.7, 0.7, 0.3, 0.3, 0.3)
promedio_notas
```

---

## Crear columna con cálculo

```{r}
promedio_notas$nota_ponderada <- promedio_notas$notas *
                                 promedio_notas$ponderacion
promedio_notas
```

---

## Renombrar columnas

```{r}
colnames(promedio_notas)
colnames(promedio_notas)[2] <- "curso_nombre"
colnames(promedio_notas)
```

---

## Renombrar valores dentro de una columna

Con `ifelse()` podemos sustituir valores:

```{r}
promedio_notas$curso_nombre <- ifelse(
  promedio_notas$curso_nombre == "M", "Matemáticas", "Biología")
promedio_notas$curso_nombre
```

---

## `aggregate()`: resumir por grupos

Calcula estadísticos por grupo con la sintaxis `variable ~ grupo`:

```{r}
aggregate(notas ~ curso_nombre, data = promedio_notas, mean)
```

```{r}
aggregate(notas ~ estudiante, data = promedio_notas, median)
```

---

## `aggregate()`: combinar dos factores

```{r}
aggregate(notas ~ curso_nombre + estudiante,
          data = promedio_notas, sum)
```

::: {.callout-tip}
`aggregate()` es el equivalente en R base a una "tabla dinámica" de Excel.
:::

---

## `cbind()` y `rbind()`

- `cbind()` — une **columnas** (pega tablas lado a lado)
- `rbind()` — une **filas** (apila tablas una sobre otra)

```{r}
correccion <- c(10, 9, 8, 8, 9, 10)
cbind(promedio_notas, correccion)
```

---

## `rbind()`: agregar filas

Las columnas deben tener el **mismo nombre**:

```{r}
notas_fisica <- data.frame(
  estudiante    = c("E1", "E2", "E3"),
  curso_nombre  = c("Física", "Física", "Física"),
  notas         = c(7, 9, 8),
  ponderacion   = c(0.1, 0.1, 0.1),
  nota_ponderada = c(0.7, 0.9, 0.8))

rbind(promedio_notas, notas_fisica)
```

::: {.callout-warning}
Si los nombres de columnas no coinciden exactamente, `rbind()` genera un error.
:::

---

## `merge()`: unir dos tablas por una columna

```{r}
x <- data.frame(k2 = c("a1","a2","a3","a4","a5"), datos_x = 1:5)
y <- data.frame(k2 = c("a1","a2","a3","a4","a5"), datos_y = 6:10)

merge(x, y, by = "k2")
```

---

## `merge()` con `all = TRUE`

```{r}
x2 <- data.frame(k2 = c("a1","a2","a3"), datos_x = 1:3)
y2 <- data.frame(k2 = c("a1","a4","a5"), datos_y = 1:3)

merge(x2, y2, by = "k2", all = TRUE)
```

::: {.callout-note}
`all = TRUE` conserva todas las filas aunque no haya coincidencia — pone `NA` donde no hay datos.
:::

---

## Ordenar tablas: un criterio

```{r}
promedio_notas[order(promedio_notas$notas, decreasing = TRUE), ]
```

---

## Ordenar tablas: varios criterios

```{r}
promedio_notas[order(promedio_notas$curso_nombre,
                     promedio_notas$notas), ]
```

---

## Funciones por filas y columnas

```{r}
examen <- data.frame(
  q1 = c(1, 0, 0, 0, 0),
  q2 = c(1, 0, 1, 1, 0),
  q3 = c(1, 0, 1, 0, 0),
  q4 = c(1, 1, 1, 1, 1),
  q5 = c(1, 0, 0, 1, 1))
```

:::: {.columns}
::: {.column width="50%"}
```{r}
rowSums(examen)
rowMeans(examen)
```
:::
::: {.column width="50%"}
```{r}
colSums(examen)
colMeans(examen)
```
:::
::::

---

## Ejemplo aplicado: los datos

Dos encuestas hechas a 10 personas:

```{r}
primera <- data.frame(
  Nombre = c("Astrid","Lea","Sarina","Remon","Letizia",
             "Babice","Jonas","Wendy","Nivedithia","Gioia"),
  Sexo   = c("F","F","F","M","F","F","M","F","F","F"),
  Edad   = c(30,25,25,29,22,22,35,19,32,21))

segunda <- data.frame(
  Nombre     = c("Astrid","Lea","Sarina","Remon","Letizia",
                 "Babice","Jonas","Wendy","Nivedithia","Gioia"),
  Superheroe = c("Batman","Superman","Batman","Spiderman","Batman",
                 "Antman","Batman","Superman","Maggot","Superman"),
  Tatuajes   = c(11,15,12,5,65,3,9,13,900,0))
```

---

## Ejemplo aplicado: vista de los datos

:::: {.columns}
::: {.column width="50%"}
```{r, echo=FALSE}
knitr::kable(primera)
```
:::
::: {.column width="50%"}
```{r, echo=FALSE}
knitr::kable(segunda)
```
:::
::::

---

## Ejemplo aplicado: preguntas

1. Combina las dos tablas en una sola.
2. ¿Cuál es la edad media de mujeres y hombres por separado?
3. ¿Cuál fue el número más alto de tatuajes en un hombre?
4. ¿Qué porcentaje de mujeres tiene menos de 32 años?
5. Agrega una columna `tatuajes.por.año` (tatuajes / edad).
6. ¿Quién tiene más tatuajes por año?
7. ¿Cuáles son los nombres de las mujeres cuyo superhéroe favorito es Superman?
8. ¿Cuál es la mediana de tatuajes de personas mayores de 20 años cuyo favorito es Batman?

---

## Resolviendo: 1 y 2

**1. Unir las tablas:**

```{r}
encuestas <- merge(primera, segunda, by = "Nombre")
```

**2. Edad media por sexo:**

```{r}
aggregate(Edad ~ Sexo, data = encuestas, mean)
```

---

## Resolviendo: 3 y 4

**3. Máximo de tatuajes en hombres:**

```{r}
hombres <- subset(encuestas, Sexo == "M")
max(hombres$Tatuajes)
```

**4. Porcentaje de mujeres menores de 32 años:**

```{r}
mujeres    <- subset(encuestas, Sexo == "F")
mujeres_32 <- mujeres[mujeres$Edad < 32, ]
(nrow(mujeres_32) / nrow(mujeres)) * 100
```

---

## Resolviendo: 5 y 6

**5. Nueva columna:**

```{r}
encuestas$tatuajes.por.año <- encuestas$Tatuajes / encuestas$Edad
head(encuestas$tatuajes.por.año)
```

**6. Persona con más tatuajes por año:**

```{r}
encuestas[which.max(encuestas$tatuajes.por.año), ]
```

---

## Resolviendo: 7 y 8

**7. Mujeres cuyo superhéroe favorito es Superman:**

```{r}
superman_f <- subset(encuestas, Sexo == "F" & Superheroe == "Superman")
superman_f$Nombre
```

**8. Mediana de tatuajes (mayores de 20, Batman):**

```{r}
batman_20 <- subset(encuestas, Edad > 20 & Superheroe == "Batman")
median(batman_20$Tatuajes)
```

---

## Referencias

::: {.nonincremental}
- Irizarry, R.A. (2019). *Introduction to Data Science*. [rafalab.dfci.harvard.edu/dsbook](https://rafalab.dfci.harvard.edu/dsbook)
- Wickham, H. & Grolemund, G. (2017). *R for Data Science*. [r4ds.had.co.nz](https://r4ds.had.co.nz)
- Bosco Mendoza, J. (2019). *R para principiantes*. [bookdown.org/jboscomendoza/r-principiantes4](https://bookdown.org/jboscomendoza/r-principiantes4)
- CRAN — Comprehensive R Archive Network: [cran.r-project.org](https://cran.r-project.org)
:::
