---
title: "Tarea 1 — R básico para ciencia de datos"
author: "Ph D. Stephanie Hereira-Pacheco"
institute: "Universidad Autónoma de Tlaxcala"
date: "`r Sys.Date()`"
format:
  pdf:
    toc: false
    number-sections: true
    colorlinks: true
    geometry:
      - top=2.5cm
      - bottom=2.5cm
      - left=2.5cm
      - right=2.5cm
    fontsize: 11pt
execute:
  echo: true
  eval: false
  warning: false
  message: false
---

\begin{center}
\large\textbf{Instrucciones generales}
\end{center}

Entrega un \textbf{script de R} (.R) con tu nombre en el nombre del archivo (ej. `tarea\_apellido.R`). Asegúrate de que el script corra de inicio a fin sin errores, esté bien comentado con `#` y que las interpretaciones de cada ejercicio estén escritas también como comentarios dentro del script. Cada sección aplica los conceptos de una clase diferente.

**Dataset a utilizar:** `CO2` — disponible directamente en R base (no requiere instalar paquetes).

Este dataset contiene datos de un experimento sobre la tolerancia al frío en plantas de pasto de dos orígenes geográficos. Las variables son:

| Variable | Tipo | Descripción |
|---|---|---|
| `Plant` | Factor (12 niveles) | Identificador de planta individual |
| `Type` | Factor | Origen: `Quebec` o `Mississippi` |
| `Treatment` | Factor | Tratamiento: `chilled` (enfriada) o `nonchilled` (no enfriada) |
| `conc` | Numérico | Concentración ambiental de CO₂ (mL/L) |
| `uptake` | Numérico | Tasa de absorción de CO₂ (μmol/m² seg) |

```{r}
# Cargar el dataset
data(CO2)
```

---

# Parte 1 — Objetos, estructuras y funciones (Clase 1) {.unnumbered}

**Ejercicio 1.** Explora la estructura general del dataset.

a. Usa `str()` para ver la estructura del objeto `CO2`. ¿Cuántas observaciones y variables tiene?
b. Usa `class()` en cada columna del dataframe para identificar el tipo de dato de cada variable.
c. Usa `summary()` para obtener un resumen general del dataset.

```{r}
str(CO2)
class(CO2$Plant)
class(CO2$Type)
class(CO2$Treatment)
class(CO2$conc)
class(CO2$uptake)
summary(CO2)
```

---

**Ejercicio 2.** Trabaja con vectores y matrices.

a. Crea un vector llamado `conc_unica` con los valores únicos (sin repetición) de la columna `conc`. ¿Cuántos valores únicos existen? Usa `length()`.
b. Extrae los valores de `uptake` de las primeras 12 filas y organízalos en una matriz de 4 filas y 3 columnas. Llámala `mat_uptake`.
c. Aplica la función `t()` para transponer `mat_uptake` e imprime el resultado.

```{r}
conc_unica <- unique(CO2$conc)
length(conc_unica)

mat_uptake <- matrix(CO2$uptake[1:12], nrow = 4, ncol = 3)
mat_uptake
t(mat_uptake)
```

---

**Ejercicio 3.** Crea tu propia función.

Escribe una función llamada `coef_variacion` que reciba un vector numérico y devuelva el coeficiente de variación (CV = desviación estándar / media × 100). Aplícala a la columna `uptake` del dataset.

```{r}
coef_variacion <- function(x) {
  (sd(x) / mean(x)) * 100
}

coef_variacion(CO2$uptake)
```

---

**Ejercicio 4.** Exporta datos.

Filtra el dataset para conservar solo las plantas de origen `Quebec` y guarda el resultado en un objeto llamado `CO2_quebec`. Exporta este objeto como archivo CSV con el nombre `CO2_quebec.csv` usando la función `write_csv()` del paquete `readr`.

```{r}
library(readr)
CO2_quebec <- CO2[CO2$Type == "Quebec", ]
write_csv(CO2_quebec, "CO2_quebec.csv")
```

---

# Parte 2 — Manipulación de datos (Clase 2) {.unnumbered}

**Ejercicio 5.** Acceso y subconjuntos.

a. Usando el operador `$`, imprime los valores de la columna `uptake`.
b. Selecciona únicamente las columnas numéricas del dataset (`conc` y `uptake`) usando indexación por nombre.
c. Filtra las filas donde `uptake > 35` **y** `Treatment == "nonchilled"`. ¿Cuántas filas cumple esta condición?

```{r}
CO2$uptake

CO2_num <- CO2[, c("conc", "uptake")]
head(CO2_num)

CO2_filtrado <- CO2[CO2$uptake > 35 & CO2$Treatment == "nonchilled", ]
nrow(CO2_filtrado)
CO2_filtrado
```

---

**Ejercicio 6.** Familia `apply()`.

a. Usa `apply()` con `MARGIN = 2` para calcular la media y la desviación estándar de las columnas `conc` y `uptake` simultáneamente. Escribe una función anónima o nombrada que devuelva ambos estadísticos.
b. Usa `sapply()` para calcular el valor máximo de `conc` y `uptake`.

```{r}
apply(CO2[, c("conc", "uptake")], MARGIN = 2, FUN = function(x) {
  c(media = mean(x), desv_est = sd(x))
})

sapply(CO2[, c("conc", "uptake")], max)
```

---

**Ejercicio 7.** Estructuras de control.

a. Usa `ifelse()` para crear una nueva columna en `CO2` llamada `absorcion` que clasifique las plantas como `"Alta"` si `uptake > 25` o `"Baja"` si `uptake <= 25`.
b. Escribe un bucle `for` que recorra los niveles únicos de `Type` e imprima en consola la media de `uptake` para cada origen.

```{r}
CO2$absorcion <- ifelse(CO2$uptake > 25, "Alta", "Baja")
head(CO2)

for (tipo in unique(CO2$Type)) {
  media_tipo <- mean(CO2$uptake[CO2$Type == tipo])
  print(paste("Origen:", tipo, "— Media uptake:", round(media_tipo, 2)))
}
```

---

**Ejercicio 8.** Datos faltantes.

a. Verifica si el dataset `CO2` tiene valores `NA` usando `is.na()` y `sum()`. ¿Cuántos hay en total?
b. Para practicar, introduce artificialmente 5 valores `NA` en la columna `uptake` y guárdalos en un nuevo objeto `CO2_na`. Luego calcula la media de `uptake` ignorando los `NA` con `na.rm = TRUE`. Finalmente, reemplaza los `NA` con la mediana de `uptake`.

```{r}
sum(is.na(CO2))

CO2_na <- CO2
CO2_na$uptake[c(3, 10, 25, 50, 72)] <- NA
sum(is.na(CO2_na$uptake))

mean(CO2_na$uptake, na.rm = TRUE)

CO2_na$uptake[is.na(CO2_na$uptake)] <- median(CO2_na$uptake, na.rm = TRUE)
sum(is.na(CO2_na$uptake))
```

---

# Parte 3 — Estadísticos y pruebas (Clase 3) {.unnumbered}

**Ejercicio 9.** Estadísticos descriptivos.

Calcula para la variable `uptake` los siguientes estadísticos e interpreta brevemente cada resultado:

a. Media, mediana, mínimo y máximo
b. Desviación estándar y varianza
c. Cuantiles 25 % y 75 %, y rango intercuartil (IQR)
d. Coeficiente de variación (usa la función que creaste en el Ejercicio 3)

```{r}
mean(CO2$uptake)
median(CO2$uptake)
min(CO2$uptake)
max(CO2$uptake)

sd(CO2$uptake)
var(CO2$uptake)

quantile(CO2$uptake, 0.25)
quantile(CO2$uptake, 0.75)
IQR(CO2$uptake)

coef_variacion(CO2$uptake)
```

---

**Ejercicio 10.** Gráficos descriptivos.

a. Genera un boxplot de `uptake` agrupado por `Type` usando la función base `boxplot()`.
b. Genera un gráfico de barras con barras de error (media ± sd) usando `ggbarplot()` del paquete `ggpubr`, con `Type` en el eje x y `uptake` en el eje y. Colorea las barras por `Treatment`.

```{r}
boxplot(uptake ~ Type, data = CO2,
        main = "Absorción de CO2 por origen",
        xlab = "Origen", ylab = "Uptake (μmol/m² seg)")

library(ggpubr)
ggbarplot(data = CO2, x = "Type", y = "uptake",
          fill = "Treatment",
          add = "mean_sd",
          position = position_dodge(0.8),
          palette = "jco",
          xlab = "Origen", ylab = "Uptake (μmol/m² seg)")
```

---

**Ejercicio 11.** Exploración de normalidad.

Para la variable `uptake`:

a. Genera un histograma y una gráfica de densidad. ¿Visualmente parece normal?
b. Genera un Q-Q plot con `qqnorm()` y `qqline()`.
c. Aplica la prueba de Shapiro-Wilk con `shapiro.test()`. Interpreta el resultado indicando: ¿se cumple el supuesto de normalidad? ¿Por qué?

```{r}
hist(CO2$uptake, main = "Histograma de uptake", xlab = "Uptake")
plot(density(CO2$uptake), main = "Densidad de uptake")

qqnorm(CO2$uptake)
qqline(CO2$uptake)

shapiro.test(CO2$uptake)
```

> **Interpretación:** escribe aquí tu conclusión sobre la normalidad de los datos.

---

**Ejercicio 12.** Correlación.

¿Existe una relación lineal entre la concentración ambiental de CO₂ (`conc`) y la tasa de absorción (`uptake`)?

a. Calcula el coeficiente de correlación de Pearson usando `cor.test()`.
b. Interpreta: ¿la correlación es positiva o negativa? ¿Es significativa (p < 0.05)?
c. Calcula también la correlación de Spearman. ¿Cambia la conclusión?

```{r}
cor.test(CO2$conc, CO2$uptake)

cor(CO2$conc, CO2$uptake, method = "spearman")
```

> **Interpretación:** escribe aquí tu conclusión sobre la relación entre concentración y absorción.

---

**Ejercicio 13.** Regresión lineal simple.

Ajusta un modelo de regresión lineal donde `uptake` es la variable respuesta y `conc` la variable predictora.

a. Ajusta el modelo con `lm()` y guárdalo en `modelo_co2`.
b. Revisa los gráficos diagnósticos (`plot(modelo_co2, which = c(1, 2))`). ¿Se cumplen los supuestos?
c. Muestra el resumen con `summary()`. Reporta: intercepto, pendiente, R² ajustado y significancia del modelo.
d. Escribe la ecuación de la recta.

```{r}
modelo_co2 <- lm(uptake ~ conc, data = CO2)

plot(modelo_co2, which = c(1, 2))

summary(modelo_co2)
```

> **Interpretación:** escribe la ecuación de la recta y explica qué porcentaje de la varianza explica el modelo.

---

**Ejercicio 14.** ANOVA de 1 vía.

¿El origen geográfico (`Type`) afecta la absorción de CO₂ (`uptake`)?

a. Ajusta el modelo lineal: `lm(uptake ~ Type, data = CO2)`.
b. Verifica los supuestos con `plot(modelo, which = c(1, 2))`.
c. Realiza el ANOVA con `anova()` e interpreta el resultado.

```{r}
modelo_1v <- lm(uptake ~ Type, data = CO2)
plot(modelo_1v, which = c(1, 2))
anova(modelo_1v)
```

> **Interpretación:** ¿hay diferencias significativas entre Quebec y Mississippi? ¿Por qué no es necesaria la prueba de Tukey en este caso?

---

**Ejercicio 15.** ANOVA de 2 vías.

¿El origen (`Type`), el tratamiento (`Treatment`) o su interacción afectan la absorción de CO₂?

a. Ajusta un modelo **aditivo**: `aov(uptake ~ Type + Treatment, data = CO2)`.
b. Ajusta un modelo **con interacción**: `aov(uptake ~ Type * Treatment, data = CO2)`.
c. Compara los resultados con `summary()`. ¿La interacción es significativa?

```{r}
anova_adit <- aov(uptake ~ Type + Treatment, data = CO2)
summary(anova_adit)

anova_inter <- aov(uptake ~ Type * Treatment, data = CO2)
summary(anova_inter)
```

> **Interpretación:** ¿qué factores son significativos? ¿La interacción entre origen y tratamiento modifica el efecto de cada factor?

---

**Ejercicio 16.** Prueba de Tukey.

Aunque el ANOVA de 1 vía con `Type` solo tiene 2 grupos, usa el modelo del ANOVA de 2 vías para identificar diferencias entre todos los grupos de `Type:Treatment`.

a. Aplica `TukeyHSD()` al modelo de interacción.
b. Usa `HSD.test()` del paquete `agricolae` para obtener las letras de agrupamiento.

```{r}
TukeyHSD(anova_inter)

library(agricolae)
tuk <- HSD.test(anova_inter, trt = c("Type", "Treatment"),
                group = TRUE, console = FALSE)
tuk$groups
```

> **Interpretación:** ¿qué combinaciones de origen y tratamiento difieren significativamente entre sí?


---

\newpage

# Lista de verificación para la entrega {.unnumbered}

Antes de entregar, asegúrate de cumplir con lo siguiente:

\begin{itemize}
  \item[$\square$] Nombre del archivo correcto: \texttt{tarea\_apellido.R}
  \item[$\square$] El script corre de inicio a fin sin errores
  \item[$\square$] Cada bloque de código tiene comentarios con \texttt{\#} explicando qué hace
  \item[$\square$] Las interpretaciones (ejercicios que dicen ``Interpretación'') están escritas como comentarios \texttt{\#} dentro del script
  \item[$\square$] El script incluye tu nombre y matrícula en las primeras líneas
  \item[$\square$] Los 16 ejercicios están respondidos
\end{itemize}

\vspace{0.5cm}

**Fecha de entrega:** \underline{\hspace{5cm}}

**Valor:** \underline{\hspace{3cm}} puntos
