---
title: "Respuestas — Tarea 2 (Titanic)"
author: "Ph D. Stephanie Hereira-Pacheco"
date: "`r Sys.Date()`"
format:
  html:
    toc: true
    toc-title: "Contenido"
    theme: cosmo
    embed-resources: true
execute:
  echo: true
  warning: false
  message: false
---

```{r setup}
titanic <- read.csv("https://raw.githubusercontent.com/datasciencedojo/datasets/master/titanic.csv")
```

---

## Parte 1: Exploración inicial

### 1. Explorar el dataset

```{r}
str(titanic)
summary(titanic)
dim(titanic)
```

El dataset tiene **891 filas y 12 columnas**.

---

### 2. Convertir variables a factor

```{r}
titanic$Pclass <- factor(titanic$Pclass,
                         levels = c(1, 2, 3),
                         labels = c("Primera", "Segunda", "Tercera"))
titanic$Sex <- factor(titanic$Sex)
str(titanic[, c("Pclass", "Sex")])
```

---

### 3. Pasajeros con dato de Age

```{r}
sum(!is.na(titanic$Age))
```

**714 pasajeros** tienen dato de edad (177 tienen NA).

---

## Parte 2: Estadísticos descriptivos

### 4. Estadísticos de Age y Fare

```{r}
# Age
mean(titanic$Age,   na.rm = TRUE)
median(titanic$Age, na.rm = TRUE)
sd(titanic$Age,     na.rm = TRUE)
min(titanic$Age,    na.rm = TRUE)
max(titanic$Age,    na.rm = TRUE)
```

```{r}
# Fare
mean(titanic$Fare)
median(titanic$Fare)
sd(titanic$Fare)
min(titanic$Fare)
max(titanic$Fare)
```

La media de `Fare` es mucho mayor que la mediana — señal de distribución muy sesgada hacia la derecha.

---

### 5. Boxplot de Fare por Pclass

```{r, fig.align='center', fig.width=6, fig.height=4}
boxplot(Fare ~ Pclass, data = titanic,
        main = "Precio del boleto por clase",
        xlab = "Clase", ylab = "Fare (libras)",
        col  = c("lightblue", "lightgreen", "lightsalmon"))
```

Los pasajeros de **primera clase** pagaron considerablemente más, con mayor variabilidad y varios valores atípicos muy elevados.

---

### 6. Boxplot de Age por Sex

```{r, fig.align='center', fig.width=5, fig.height=4}
boxplot(Age ~ Sex, data = titanic,
        main = "Edad por sexo",
        xlab = "Sexo", ylab = "Edad (años)",
        col  = c("lightyellow", "lightblue"))
```

Los hombres tienen una mediana de edad ligeramente mayor que las mujeres, aunque las distribuciones se solapan bastante.

---

## Parte 3: Normalidad

### 7. Shapiro-Wilk en Age y Fare

```{r}
Age_sin_na <- titanic$Age[!is.na(titanic$Age)]
shapiro.test(Age_sin_na)
```

```{r}
shapiro.test(titanic$Fare)
```

::: {.callout-note}
**Age:** p-value < 0.05 → **no es normal**.

**Fare:** p-value << 0.05 → **no es normal** (distribución muy sesgada).

Conclusión: usaremos pruebas **no paramétricas** en las siguientes partes.
:::

---

### 8. Q-Q plot de Fare

```{r, fig.align='center', fig.width=5, fig.height=4.5}
qqnorm(titanic$Fare, main = "Q-Q plot — Fare")
qqline(titanic$Fare, col = "red")
```

Los puntos se alejan mucho de la línea diagonal, especialmente en los extremos — confirma que `Fare` **no sigue una distribución normal**.

---

## Parte 4: Pruebas estadísticas

### 9. ¿Difiere Fare entre clases? → Kruskal-Wallis

Como `Fare` no es normal, usamos la alternativa no paramétrica al ANOVA:

```{r}
kruskal.test(Fare ~ Pclass, data = titanic)
```

::: {.callout-note}
**p-value << 0.05** → hay diferencias significativas en el precio del boleto entre al menos dos clases. Lo observado en el boxplot (primera clase más cara) se confirma estadísticamente.
:::

---

### 10. ¿Difiere Age entre hombres y mujeres? → Wilcoxon

Como `Age` no es normal, usamos `wilcox.test()`:

```{r}
wilcox.test(Age ~ Sex, data = titanic)
```

::: {.callout-note}
**p-value < 0.05** → hay una diferencia significativa en la edad entre hombres y mujeres en el Titanic.
:::

---

### 11. Correlación entre Age y Fare → Spearman

Como ninguna de las dos variables es normal, usamos el método de Spearman:

```{r}
cor.test(titanic$Age, titanic$Fare,
         method = "spearman",
         use    = "complete.obs")
```

::: {.callout-note}
El coeficiente de correlación es **positivo pero débil** (ρ ≈ 0.09–0.12). El p-value < 0.05 indica que la correlación es significativa, aunque la relación es muy débil: ser mayor no implica haber pagado mucho más.
:::

---

## Parte 5: Regresión lineal

### 12. Regresión Fare ~ Age

```{r}
modelo <- lm(Fare ~ Age, data = titanic)
summary(modelo)
```

::: {.callout-note}
- La pendiente de `Age` es **significativa** (p < 0.05): por cada año adicional de edad, el boleto cuesta ~0.55 libras más.
- Sin embargo, el **R² ajustado es muy bajo** (< 0.02): la edad explica menos del 2% de la variación en el precio del boleto.
- Conclusión: aunque existe una relación estadísticamente significativa, `Age` **no es un buen predictor** de `Fare` por sí solo.
:::
